臺灣高雄地方法院刑事裁定
111年度毒聲字第889號
聲  請  人  臺灣高雄地方檢察署檢察官
被      告  黃建樺


上列被告因違反毒品危害防制條例案件，經檢察官聲請送觀察、
勒戒（111年度毒偵字第2069號），本院裁定如下：
    主  文
黃建樺施用第一級毒品，令入勒戒處所觀察、勒戒，其期間不得
逾貳月。
    理  由
一、聲請意旨如附件聲請書所載。
二、本件法律適用說明
㈠、按犯毒品危害防制條例第10條之罪者，檢察官應聲請法院裁
    定，令被告入勒戒處所觀察、勒戒，其期間不得逾二月；依
    前項規定為觀察、勒戒或強制戒治執行完畢釋放後，3年後
    再犯第10條之罪者，適用本條前2項之規定，毒品危害防制
    條例第20條第1項、第3項分別定有明文。而上開所謂「3年
    後再犯」，只要本次再犯（不論修正施行前、後）距最近1 
    次觀察、勒戒或強制戒治執行完畢釋放，已逾3年者，即該
    當之，不因其間有無犯第10條之罪經起訴、判刑或執行而受
    影響（最高法院刑事大法庭109年度台上大字第3826號裁定
    意旨參照）。　
㈡、又毒品危害防制條例第24條之緩起訴所附戒癮治療之執行，
    係以社區醫療（機構外醫療體系）處遇替代監禁式治療，使
    施用毒品者得繼續正常家庭及社會生活，尚非集中於勒戒處
    所，受監所矯正、管理，仍難脫其「收容」或「處罰」外觀
    者，所可比擬，於機構外之戒癮治療難達其成效時，再施以
    機構內之強制處遇，亦屬循序漸進之合理矯正方式。而依毒
    品危害防制條例第24條第2項之規定，若撤銷緩起訴處分後
    ，係由檢察官依法「繼續偵查或起訴」（與修正前所定之「
    依法追訴」不同），亦即仍有現行條文第20條觀察、勒戒（
    強制戒治）制度之適用，俾利以機構內之處遇方式協助其戒
    除毒癮，同時仍再得為不同條件或期限之多元附條件緩起訴
    處分，法既無明文「戒癮治療執行完畢3年內再犯，檢察官
    即應起訴」之規定，則戒癮治療之緩起訴處分與「觀察、勒
    戒或強制戒治」之處遇已無法等同視之。是被告因施用毒品
    罪，經檢察官為附命戒癮治療之緩起訴處分確定，且已完成
    所命履行之戒癮治療，期滿未經撤銷，於毒品危害防制條例
    修正後，不得視為事實上已接受等同「觀察、勒戒或強制戒
    治」之處遇執行完畢，若戒癮治療並未完成，緩起訴經撤銷
    ，更無從論以已有觀察、勒戒執行完畢之效果，均仍需先依
    修正後毒品條例第20條第1項、第2項規定進行「觀察、勒戒
    或強制戒治」程序，不得逕行起訴（最高法院109年度台上
    大字第3536號裁定意旨揭示之多數說見解、最高法院110年
    度台非字第98號判決意旨、110年度台上字第2096號案件經
    由徵詢程序達成統一見解意旨參照）。
三、經查：
㈠、被告黃建樺於民國111年4月27日10時許，在其位於高雄市○○
    區○○街00巷0號住處內，以將第一級毒品海洛因置入針筒內
    注射入體內之方式，施用第一級毒品海洛因1次乙節，業據
    被告於警詢及偵查中坦承不諱，且其於111年4月30日19時50
    分許為警採尿送驗，結果呈嗎啡陽性反應，有列管毒品人口
    尿液檢體採集送驗紀錄表（檢體編號：000000000號）及正
    修科技大學超微量研究科技中心111年5月17日尿液檢驗報告
    （原始編號：000000000號）在卷可佐，足認被告上開任意
    性自白與事實相符，堪以採認。
㈡、又被告前因施用毒品案件，經法院裁定送觀察、勒戒後，因
    認無繼續施用毒品傾向，於92年11月6日執行完畢，並經臺
    灣高雄地方檢察署（下稱高雄地檢署）檢察官以92年度毒偵
    字第6204號不起訴處分確定，迄今並無再為觀察、勒戒或強
    制戒治處遇之紀錄；復於110年9月間，因施用毒品行為，經
    高雄地檢署檢察官以110年度毒偵字第3331號給予附命戒癮
    治療之緩起訴處分（下稱甲案），緩起訴期間分別為111年1
    月7日起至113年1月6日止，惟被告於緩起訴期間內至高雄地
    檢署觀護人室採尿後送驗，檢驗結果呈嗎啡陽性反應，有違
    背緩起訴應遵守或履行事項之情事，經同署檢察官於111年1
    0月31日以111年度撤緩字第458號撤銷上開緩起訴處分，故
    被告並未完成戒癮治療期程；復於110年7月、10月間因施用
    毒品案件，經高雄地檢署檢察官以110年度毒偵字第3164號
    及111年度毒偵字第389號為附命戒癮治療之緩起訴處分（下
    稱乙案），於111年4月22日確定，緩起訴期間自同日起至11
    3年4月6日止，被告須於112年2月21日完成戒癮治療程序，
    且於113年4月6日前，被告須按期履行預防再犯之必要命令
    （即向高雄地檢署觀護人及高雄市政府毒品防制局報到並接
    受輔導、不定期驗尿，檢驗結果須呈陰性反應）等情，有撤
    銷緩起訴處分書、緩起訴處分書及臺灣高等法院被告前案紀
    錄表在卷可稽。揆諸前揭說明，戒癮治療無論是否執行完畢
    ，均無從認被告事實上已接受等同「觀察、勒戒或強制戒治
    」執行完畢之處遇，故本件被告施用第一級毒品犯行，距離
    其最近1次觀察、勒戒執行完畢釋放的時間，已逾3年，依前
    揭說明，縱被告其間有因犯同條例第10條之罪經起訴、判刑
    或執行，仍應依修正後毒品危害防制條例第20條第3項規定
    ，再予適用觀察、勒戒或強制戒治之機會。
㈢、再者，毒品危害防制條例所規定之「觀察、勒戒」程序，係
    針對受處分人所為保安處分，目的在戒除行為人施用毒品身
    癮及心癮，以達教化與治療之目的，其立法意旨在幫助施用
    毒品者戒毒，性質上為一療程，而非懲罰，並屬強制規定，
    除檢察官審酌個案情形，依同條例第24條第1項為附命完成
    戒癮治療之緩起訴處分外，凡經檢察官聲請法院裁定將被告
    送勒戒處所觀察、勒戒者，法院僅得就其聲請審查被告是否
    有施用毒品之行為，以及被告是否為「初犯」或為觀察、勒
    戒、強制戒治執行完畢後「3年後再犯」而為准駁之裁定，
    並無自由斟酌以其他方式替代或得以其他原因免予執行之權
    。又是否給予被告為附命完成戒癮治療之緩起訴處分，屬刑
    事訴訟法第253條之1第1項及第253條之2第1項第6款特別賦
    予檢察官之職權，非法院所得審酌，且此非「觀察、勒戒」
    前置處分，也與被告是否判刑之追訴要件無關，檢察官自無
    義務說明為何不給予被告戒癮治療之緩起訴處分。法院縱使
    審查其裁量有無違法，也僅在卷證資料所示證物中審酌，而
    為最低限度之審查，即此部分為檢察官之裁量，必須予以尊
    重。
㈣、本件聲請書雖未敘明為何不給予被告戒癮治療緩起訴處分之
    理由（如附件），本院依卷證資料所示，被告於前述觀察、
    勒戒執行完畢釋放後，仍屢因施用毒品，經法院判處罪刑確
    定並入監執行，最近一次甫於110年4月6日執行完畢出監，
    復因於110年9月間施用毒品案件，經高雄地檢署檢察官為附
    命戒癮治療之緩起訴處分，於前述緩起訴期間再犯施用毒品
    而遭撤銷緩起訴處分（即甲案部分），又因於110年7月、10
    月間施用毒品案件，經高雄地檢署檢察官為附命戒癮治療之
    緩起訴處分（即乙案部分），於緩起訴期間再犯本件施用毒
    品，有緩起訴處分書、撤銷緩起訴處分書及上開前案紀錄表
    在卷可稽。則被告屢犯施用毒品犯行，已入監執行及給予前
    述緩起訴處分之附命戒癮治療，仍未能矯正惡習，可見其戒
    絕毒癮之意志不堅、自制力薄弱，此次若再僅以寬鬆之社區
    性戒癮治療，已難期待其能完全戒絕毒癮。是檢察官向本院
    聲請令被告入勒戒處所觀察、勒戒，以監禁式之治療方式，
    求短時間內隔絕被告之毒品來源，務使其專心戒除毒癮，核
    屬其裁量權之適法行使，形式上亦無裁量恣意或濫用之情，
    於法有據。
四、綜上，本件聲請於法有據，應予准許，爰依毒品危害防制條
    例第20條第3項、第1項，裁定如主文。　　
中　　華　　民　　國　　111 　年　　12　　月　　8 　　日
                  刑事第六庭    法　官  陳紀璋
以上正本證明與原本無異。
如不服本裁定應於送達後5日內向本院提出抗告狀。
中　　華　　民　　國　　111 　年　　12　　月　　9 　　日
                                書記官  李欣妍